【裁判字號】    97,訴,300
【裁判日期】    980303
【裁判案由】    清償借款
【裁判全文】
臺灣苗栗地方法院民事判決               97年度訴字第300號
原      告  有限責任竹南信用合作社
法定代理人  戊○○
訴訟代理人  甲○○
被      告  丙○○
            丁○○
                      3樓
上  1   人
訴訟代理人  乙○○
上列當事人間請求清償借款事件，本院於民國98年2 月19日言詞
辯論終結，判決如下：
    主  文
被告應連帶給付原告新臺幣佰玖拾貳萬零捌佰元，及自民國九
十七年一月九日起至清償日止，按週年利率百分之三點一計算之
利息，暨自民國九十七年二月十日起至清償日止，逾期在六個月
以內部分，按上開利率百分之十，逾期超過六個月部分，按上開
利率百分之二十計算之違約金。
訴訟費用由被告連帶負擔。
    事實及理由
一、原告起訴主張：
  (一)被告丙○○於民國90年4 月9 日邀同被告丁○○為連帶保證
    人，向原告借款新臺幣（下同）600 萬元，借款期間自90年
    4 月9 日起至110 年4 月9 日27日止，利息採機動利率計算
    （逾期時為週年利率百分之3.1） ，如未依約按期清償時，
    債務即視為全部到期，除仍按上開利率計息外，另加計逾期
    在6 個月以內部分，按上開利率百分之10，逾期超過6 個月
    部分，按上開利率百分之20計算之違約金。詎被告丙○○自
    97年1 月9 日起即未清償本息，尚欠本金3,920,800 元，依
    約債務已視為全部到期，又被告丁○○既為連帶保證人，自
    應負連帶清償責任，為此依消費借貸契約、連帶保證之法律
    關係，請求被告2 人連帶清償。
  (二)對被告抗辯所為之陳述：
    被告丁○○活期存款帳戶自81年起至97年止共有21筆臨櫃交
    易（因傳票之保存期限為15年，故80年以前之交易傳票已銷
    毀），部分取款憑條已遺失，僅存15張取款憑條，而取款憑
    條上所使用之章皆係「陳青萬」之章，又該些交易金額達數
    百萬元，被告丁○○不可能不知清，顯見該些交易係經被告
    丁○○授權，亦可認被告丁○○原先就有「丁○○」及「陳
    青萬」之章，兩者皆有使用，而「陳青萬」之章既經被告丁
    ○○授權被告丙○○進行上開交易，本件亦應是被告丙○○
    經授權以被告丁○○名義去為連帶保證行為，是以被告丁○
    ○應負連帶保證責任。並聲明：如主文第1 項所示。
二、被告之抗辯：
  (一)被告丙○○部分：
    對於原告請求之金額、利息、違約金，均沒有意見。當初借
    據及授信約定書上丁○○之簽名係其所簽，「陳青萬」之印
    文係其找人刻印章後由其所蓋，被告丁○○並不知情。
  (二)被告丁○○部分：
  1.被告丁○○與被告丙○○係父子關係。被告丁○○原經營皮
    鞋店，於81年上半年歇業退休，在歇業前，設於原告之00-0
    00000-0000支票存款帳戶使用頻繁，於80年初至89年底合計
    開出支票156 張，均係以「丁○○」之印鑑章開立。
  2.被告丁○○在原告開立之活期存款帳戶00-000000-0000，自
    66年1 月24日以「丁○○」之印章開戶以來，從未變更印鑑
    ，原告所提出之印鑑卡上「陳青萬」之印文不知係何時、遭
    何人所蓋，且被告丁○○從未改名，身分證上之姓名為丁○
    ○，原告之職員怎會同意使用「陳青萬」之印章？顯與常情
    有違。再者，該印鑑卡開戶日期為66年1 月24日，整張印鑑
    卡上也只有1 個日期，原告若謂被告丁○○曾申請變更印鑑
    ，應由原告說明被告丁○○係何時、何地、如何申請變更印
    鑑，並對此負舉證責任。
  3.原告提出之87年7 月6 日喪失圖章更換印鑑變更申請書並非
    被告丁○○筆跡，且當時被告丁○○正在住院，如何前往原
    告處申辦印鑑變更？且該申請書申請人與掛失人欄「陳青萬
    」印文，根本非被告丁○○姓名，原告承辦人員課長、副理
    、經理等竟都不聞不問受理之，又如何要被告丁○○負表見
    責任？
  4.被告丁○○活期存款帳戶00-000000-0000在81、82年間以臨
    櫃用印提款或轉帳之次數分別為14次及2 次，共16次，原告
    合計提出取款憑條10紙，均蓋「陳青萬」之章，並謂其餘6
    紙存款憑條均已銷毀滅失。按取款憑條為銀行證明客戶確有
    提領款項，用以和客戶核對帳戶明細之重要佐證，豈能任意
    就說銷毀？又豈有82年度之資料已銷毀滅失，81年度之資料
    仍存在之理？原告所謂取款憑條滅失，顯與常理有違，恰可
    證明該6 次取款憑條係蓋「丁○○」之章，是原告心虛，故
    意隱匿證據，拒不提出，亦可證明被告丁○○從未向原告申
    請更換印鑑，而其他取款憑條上所蓋「陳青萬」之章，是原
    告重大疏失，更可證明原告雖身為金融機構，但內部控管鬆
    散，毫無金融機構之嚴謹紀律可言。
  5.被告丁○○所交付被告丙○○者為原留印鑑即「丁○○」之
    章，所委託之事項為「提款」，從未授權或委託被告丙○○
    代為辦理貸款，又借據上係「陳青萬」之章，非「丁○○」
    之章，且貸得款項從未進入被告丁○○帳戶，被告丁○○收
    入並未增加，亦不曾有任何繳納本息之行為，實無由命被告
    丁○○就本件貸款負授權人之責。
  6.被告丁○○在原告開立之支票存款帳戶00-000000-0000，原
    留印鑑為「丁○○」之章，而被告丁○○在原告開立之活期
    存款帳戶00-000000-0000，原留印鑑亦為「丁○○」之章，
    被告丁○○從未向原告申請更換印鑑，被告丁○○每次委託
    被告丙○○代領活期存款帳戶內之款項，亦都交付「丁○○
    」之章，但因被告丙○○處心積慮，在被告丁○○並不知情
    、亦未授權之情形下，自行使用「陳青萬」之章提領被告丁
    ○○活期存款帳戶內之款項，若謂此係消費借貸契約之表見
    行為，而令被告丁○○負授權之責，實有未洽。
  7.本件600 萬元消費借貸之借據及授信約定書，被告並未前去
    原告處辦理貸款事宜，亦未授權他人代辦，而該借據上有原
    告職員己○○（印鑑核對）、葉東琦（主管）等人核對、對
    保，連帶保證人欄根本非被告丁○○筆跡，印文「陳青萬」
    亦與署名「丁○○」不同，但原告職員視而不見，故意讓其
    過關，實不無包庇被告丙○○之嫌，更難謂原告係善意無過
    失，故縱認被告丁○○有表見行為，依民法第169 條但書規
    定，被告丁○○得免授權責任。並聲明：原告之訴駁回。
三、原告主張：被告丙○○於90年4 月9 日向原告借款600 萬元
    ，借款期間自90年4 月9 日起至110 年4 月9 日27日止，利
    息採機動利率計算（逾期時為週年利率百分之3.1） ，如未
    依約按期清償時，債務即視為全部到期，除仍繼續計息外，
    另加計逾期在6 個月以內部分，按上開利率百分之10，逾期
    超過6 個月部分，按上開利率百分之20計算之違約金，而被
    告丙○○自97年1 月9 日起即未清償本息，現尚欠本金3,92
    0,800 元等情，業據提出借據、授信約定書、放款帳戶資料
    明細為證（見支付命令卷第5 至8 頁），且為被告所不爭執
    ，堪信為真實。
四、本件應探究者為：被告丁○○是否就系爭借款須負連帶保證
    人責任？茲析述如下：
  (一)「陳青萬」之章應為真正，並非被告丙○○所盜刻：
  1.徵諸原告提出之被告丁○○活期存款帳戶00-000000-0000交
    易明細表及取款憑條（見訴字卷第132 至154 頁），被告丁
    ○○自81年迄今，至少有15次係以「陳青萬」之章進行臨櫃
    取款交易，而該些交易金額由先而後分別為16,400元、2,33
    6 元、8,400 元、3,800 元、36,000元、1,583,124 元、30
    0,000 元、3,000,000 元、148,000 元、894,000 元、3,50
    0 元、10,874元、2,000 元、1,500 元、1,900 元，合計6,
    011,834 元，金額甚鉅，且被告丁○○於該段期間未曾向原
    告或向警方申告其活期存款帳戶有遭人盜領之情事，是以可
    認上開取款交易係在被告同意或授權下所為，而「陳青萬」
    之章係為真正乙節，亦堪認定。
  2.被告丁○○雖辯稱：其當時交付被告丙○○用以提款者為原
    留印鑑即「丁○○」之章等語，被告亦丙○○辯稱：「陳青
    萬」之章是其剛去原告任職（78年間）沒多久就去刻了，被
    告丁○○有拿存摺及「丁○○」之章給其，其都用偷刻的印
    章去提款等語。惟查：被告丙○○於本院97年11月27日審理
    時先稱：87年被告丁○○住院時，其去刻「陳青萬」之章，
    提領被告丁○○40萬元定存等語（見訴字卷第61頁），而於
    原告98年2 月17日提出上揭81年迄今之15張取款憑條後，則
    於本院98年2 月19日審理時改稱：「陳青萬」之章係其剛去
    原告任職（78年間）沒多久所刻等語（見訴字卷第159 頁）
    ，前後說詞有異，其可信度自大有可疑。再者，依被告丁○
    ○所述，其將「丁○○」之章交予被告丙○○辦理提款，被
    告丙○○既持該印章即可臨櫃提款或辦理其他事宜，又何須
    甘冒刑事責任風險盜刻「陳青萬」之章，並大費周章更改印
    鑑？顯與常情有違。況且，依被告丁○○所稱：其有時會拿
    「丁○○」之章請女兒陳慧華領錢，有時請被告丙○○等語
    （見訴字卷第109 頁），果「陳青萬」之章確為被告丙○○
    所盜刻，陳慧華手上沒有「陳青萬」之章，無從順利提款，
    被告丁○○斯時又豈會不知印章遭盜刻、印鑑已變更等情？
    由上可知，「陳青萬」之章應原即為被告丁○○所有（被告
    丙○○於本院97年重訴字32號請求塗銷抵押權登記事件97年
    8 月5 日審理時原亦稱「陳青萬」之章為被告丁○○的，其
    後始改稱「陳青萬」之章為其所刻等語【見訴字卷第85頁背
    面、第86頁正面】，益徵斯理），被告丁○○前揭所辯乃避
    重就輕之詞，被告丙○○所辯亦無非附和之詞，均不足採。
  (二)系爭借據上「陳青萬」之章應推定為被告丁○○授權所蓋：
    系爭借據上「丁○○」之簽名字跡，經本院與印鑑卡、印鑑
    變更登記申請書、印鑑證明申請書、歷次當庭書寫筆跡（見
    訴字卷第52、65、69、70、81頁）上被告丁○○之簽名詳予
    比對，二者特徵、筆勢、轉折、勾勒方式均不一致，固可認
    定並非被告丁○○所簽寫，然系爭借據上「陳青萬」之印文
    確為真正，業如前述，而按借據內印章及作押房契既均屬真
    正，雖由他人代為立據而除有確切反證外，自應推定為本人
    授權行為（最高法院37年上字第8816號判例參照），被告丁
    ○○雖辯稱借據上印文非其授權所為，惟被告丁○○於81年
    間起既有多次授權被告丙○○辦理活期存款帳戶轉帳、提現
    事宜，可見被告丙○○平時即有為被告丁○○處理金錢往來
    之情形，且被告丁○○與丙○○為父子關係，誼屬至親，被
    告丁○○願為被告丙○○作保並非不能想像之事，是其所辯
    是否為真，即不無可疑。被告丁○○復辯稱：被告丙○○貸
    得款項從未進入被告丁○○帳戶，被告丁○○亦不曾有任何
    繳納本息之行為等語，惟被告丁○○在本件消費借貸契約中
    係連帶保證人，被告丙○○方為借款人，貸得款項進入借款
    人（被告丙○○）帳戶，由借款人（被告丙○○）按月繳納
    本息，與一般借貸情形無殊，故被告丁○○就此所辯，亦不
    足為有利之認定。綜上，被告丁○○未能提出確切反證以證
    其說，而系爭借據上「陳青萬」之印文既為真正，揆諸前揭
    判例意旨，應推定該印文係經被告丁○○授權所為，是被告
    丁○○就系爭借款應負連帶保證人之責任，當可認定。
五、按保證債務之所謂連帶，係指保證人與主債務人負同一債務
    ，對於債權人各負全部給付之責任者而言，此就民法第272
    條第1 項規定連帶債務之文義參照觀之甚明（最高法院45年
    台上字第1426號判例參照）。又連帶債務之債權人，依民法
    第273 條第1 項規定，得對債務人中之一人或數人或其全體
    ，同時或先後請求全部或一部之給付。從而，原告本於消費
    借貸、連帶保證之法律關係，請求被告2 人應連帶給付如主
    文第1 項所示之金額、利息及違約金，洵屬有據，應予准許
    。
六、本件事證已臻明確，兩造其餘攻防方法及所提證據，業經審
    酌，核與本件判決結果無影響，爰不逐一論述，併此敘明。
七、據上論結，本件原告之訴為有理由，依民事訴訟法第85條第
    2 項，判決如主文。
中    華    民    國    98    年     3    月    3     日
                  民事庭法  官  張 文 毓
以上正本係照原本作成。
如不服本判決，應於送達後20日內向本院提出上訴狀（須附繕本
）。
                        書記官  張 宏 賓
中    華    民    國    98    年    3     月    3     日


司法院資訊處製作；財團法人民間司法改革基金會備份。
